【裁判字號】    92,自,3
【裁判日期】    920626
【裁判案由】    詐欺
【裁判全文】
臺灣桃園地方法院刑事判決                              九十二年度自字第三號
    自  訴  人  甲○○
    自訴代理人  林清漢律師
    被      告  乙○○
右列被告因詐欺案件，經自訴人提起自訴，本院判決如左：
    主      文
乙○○無罪。
    理      由
一、自訴人自訴意旨略以：自訴人為退伍老榮民，除退伍時留有部份退休金外，平時
    省吃節用積蓄金額以供生活所用，被告乙○○竟以榮民年老可欺，基於意圖為自
    己不法所有之概括犯意，自民國（下同）八十七年八月二十九日，至八十八年十
    月二十四日止，連續約八次向自訴人訛稱願支付利息，有能力清償，使自訴人陷
    於錯誤，陸續將積蓄交付被告，共計借款新臺幣（下同）四百八十八萬二千元，
    屢經催又無結果，除簽發本票一紙為憑外，並同意於九十年四月二日清償借款，
    詎屆期又無法兌現，自訴人始知受騙，因認被告乙○○涉犯刑法第三百三十九條
    第一項之詐欺取財罪嫌云云。
二、按犯罪事實應依證據認定之，無證據不得推定其犯罪事實；且不能證明被告犯罪
    者，應諭知無罪之判決，刑事訴訟法第一百五十四條、第三百零一條第一項分別
    定有明文。又自訴人之指訴，係以使被告受刑事訴追為目的，是其陳述是否與事
    實相符，仍應調查其他證據以資審認（最高法院五十二年台上字第一三○○號判
    例參照）。又認定不利於被告之事實，需依積極證據，茍積極證據不足為不利於
    被告事實之認定時，即應為有利於被告之認定，更不必有何有利之證據（最高法
    院三十年上字第八一六號判例參照）。次按刑法第三百四十二條之背信罪，須以
    為他人處理事務為前提，所謂他人云者，係指受他人委任，而為其處理事務而言
    （最高法院四十九年台上字第一五三○號判例參照）。再按刑法第三百三十九條
    第一項詐欺罪之成立，以意圖為自己或第三人不法所有，以詐術使人將本人或第
    三人之物交付為要件，所謂以詐術使人交付，必須被詐欺人因其詐術而陷於錯誤
    ，若其所用方法，不能認為詐術，亦不致使人陷於錯誤，即不構成該罪（最高法
    院四十六年台上字第二六○號判例參照）。
三、本件自訴人指稱被告以公司需資金周轉，向其貸款計四百八十八萬二千元，事後
    拒不清償之事實，認被告乙○○涉有右揭詐欺罪嫌，無非以自訴人之指訴、本票
    一紙、財政部臺灣省北區國稅局八十九年度綜合所得稅各類所得資料清單一份、
    公司變更登記事項卡一份等件，為其主要論據。然訊據被告乙○○堅決否認有何
    詐欺犯行，並辯稱：自訴人係伊姑丈，確有向自訴人借款三百八十五萬元，本票
    上所載之金額是計入利息後之數額，因伊公司需要資金週轉，借款後一年，均有
    按時支付利息予自訴人，利息兩分，本件純屬金錢借貸，並非詐欺，係因後來景
    氣不好，於八十八年年底，公司經營不善而倒閉，才無法還款，借款之時，伊信
    用還不錯，並無詐欺之故意等語。
四、經查：
（一）本件被告乙○○為權達建設開發股份有限公司（以下稱權達公司）之股東兼公
      司之負責人，權達公司於八十七年七月三十日起，董事長則變更為林曉龍，被
      告乙○○則擔任該公司董事之職，此有權達公司之變更登記事項卡一紙在卷可
      稽。而權達公司自八十八年三月間起即有退票紀錄，惟後均經註銷，至同年十
      月五日起開始有拒絕往來之情形，而被告乙○○曾於八十七年十月九日拒絕往
      來，惟已於九十年十月九日解除，此有臺灣票據交換所桃園縣分所函二紙在卷
      可稽，堪信自訴人指稱被告以公司需資金周轉而向其貸款之指述，洵堪採信。
（二）茲本件所應審究者為：本件被告乙○○於借款時，是否向自訴人施以詐術，或
      其主觀上有何不法所有之意圖存在？查本件自訴人為被告乙○○之親姑丈，兩
      造間有親屬之關係，此為自訴人與被告雙方所是認，堪信為真。又自訴人於本
      院審理時指稱：被告第一次借錢的時間為八十七年八月二十九日，借款之金額
      為四十八萬元，被告借款時稱他的公司要買砂石，需錢週轉，他說要給我二分
      利息，結果只給一分，第二次借錢，只支付第一期的利息等語。又經本院詢以
      自訴人為何被告未按時還錢，仍再貸款予被告？自訴人則答以：因為是親戚，
      而且被告他母親死亡時，被告哭得很傷心，伊認為被告是孝子，又被告稱若不
      再繼續借錢給他週轉，以前借的錢亦無法清償，才又再貸款予被告。（見本院
      九十二年二月十日訊問筆錄、同年六月十二日審理筆錄）。綜上所述，被告於
      向自訴人第一次借款時，即向自訴人表明伊所經營之公司需資金週轉，客觀上
      被告並無隱瞞權達公司資金調度不順之情形，尚難認被告有施用何種詐術；況
      被告於每次借款之時，自訴人均先扣除第一期利息後，再交付所貸款項予被告
      等情，亦為自訴人與被告雙方所不爭執，是被告於每次向自訴人借款時，至少
      曾支付第一期之利息。又自訴人於前開期間陸續約八次貸款予被告乙○○，依
      自訴人於本院之陳述，全係因其與被告有前開親屬關係所致。而被告於向自訴
      人借款後，確均用於支付權達公司建築工地之工程、工資、新建工程之支出，
      並據被告提出工程承攬合約書、付款明細表為證，是被告前開所辯並無不法所
      有之意圖，尚非子虛。是綜上各情所述，被告雖有前開積欠自訴人債務未能如
      數給付之事實，然客觀上尚不能證明其於借款時有施以詐術行為，主觀上亦難
      認被告有不法所有之意圖，不能僅以被告有上揭債務不履行之事實，即遽以認
      定被告有何詐騙之行為，是本件屬被告應否負民法上債務不履行責任之問題，
      尚難即以刑法之詐欺罪相繩。
五、此外，復查無其他積極之證據，足認被告有自訴人所指之詐欺犯行，其犯罪即屬
    不能證明，揆諸首揭法律規定及說明，本件應諭知被告乙○○無罪之判決。
據上論斷，應依刑事訴訟法第三百四十三條、第三百零一條第一項，判決如主文。
中      華      民      國    九十二    年      六      月    二十六    日
                                      臺灣桃園地方法院刑事第六庭
                                          法  官    游  紅  桃
右正本證明與原本無異。
如不服本判決，應於判決送達後十日內向本院提出上訴狀（應附繕本），上訴於臺灣
高等法院。
                                          書記官    張  嘉  雯
中      華      民      國    九十二    年      七      月      四      日


司法院資訊處製作；財團法人民間司法改革基金會備份。
